臺灣高等法院臺南分院民事判決　100年度上易字第156號　　
上訴人即附　　　
帶被上訴人　　許○○  住詳卷
兼　法　定
代　理　人　　許材源  住詳卷
　　　　　　　郭玟瑩  住詳卷
上訴人即附
帶被上訴人　　林○○  住詳卷
兼 上一人
法定代理人　　林立航  住詳卷
被上訴人即
附帶上訴人　　Ａ　男　住詳卷
訴訟代理人　　曾錦源　律師
兼Ａ男法定
代　理　人　　Ｂ　男　住詳卷
兼Ａ男法定
代　理　人　　Ｃ　女　住詳卷
上列當事人間請求侵權行為損害賠償事件，上訴人對於中華民國
100年4月29日臺灣嘉義地方法院第一審判決（99年度訴字第627
號）提起上訴，被上訴人則提起附帶上訴，本院於100年10月4日
言詞辯論終結，茲判決如下：
    主  文
上訴及附帶上訴均駁回。
第二審訴訟費用上訴部分由上訴人連帶負擔；附帶上訴部分由附
帶上訴人連帶負擔。
    事實及理由
一、被上訴人起訴主張：
  (一)被上訴人Ａ男與上訴人林○○（民國84年5月18日生）係嘉
    義縣民雄國中同班同學，99年5月6日上午第一節下課約8、9
    時許，被上訴人Ａ男在教室內甫睡醒之際，出現生殖器勃起
    之反應，為上訴人林○○發現，竟違反被上訴人Ａ男之意願
    ，強行將被上訴人Ａ男外褲脫下，再隔著內褲含住被上訴人
    Ａ男之生殖器為強制性交得逞，在場圍觀上訴人許○○（83
    年10月24日生）及原審共同被告劉○○、吳○○（以上二人
    經台灣嘉義地方法院少年法庭以99年度少調字第230號裁定
    不付審理在案）及訴外人林○德等人竟持手機拍攝上開過程
    ，嗣將拍攝之錄影檔傳送給其他人觀看，致被上訴人Ａ男之
    心理及名譽均受嚴重創傷，被上訴人Ｂ男、Ｃ女分別為被上
    訴人Ａ男父母，其身分法益亦受有重大侵害；上訴人林立航
    為上訴人林○○之父，上訴人許材源、郭玟瑩分別為上訴人
    許○○之父、母，渠等應依法定代理人身分就上訴人林○○
    、許○○之前揭侵權行為負連帶賠償責任。為此，依民法第
    184條第1項前段、第185條、第187條第1項前段、第195條第
    1項及第3項之規定，求為判決命上訴人林○○、林立航應連
    帶給付被上訴人Ａ男、Ｂ男、Ｃ女分別為新台幣（下同）40
    萬元、12萬元、12萬元；上訴人許○○、許材源、郭玟瑩應
    連帶給付被上訴人Ａ男、Ｂ男、Ｃ女分別為8萬8000元、3萬
    元、3萬元，及均自100年4月21日起至清償日止，按週年利
    率5%計算利息等語。（原審判決命上訴人林○○、林立航應
    連帶給付被上訴人Ａ男、Ｂ男、Ｃ女各20萬元、3萬元、3萬
    元本息；上訴人許○○、許材源、郭玟瑩應連帶給付被上訴
    人Ａ男、Ｂ男、Ｃ女各3萬元、1萬元、1萬元本息，並駁回
    被上訴人其餘之訴。上訴人林○○、林立航、許○○、許材
    源、郭玟瑩分別就其等敗訴部分提起上訴後，被上訴人Ａ男
    、Ｂ男、Ｃ女亦提起附帶上訴）。
  (二)答辯聲明：
    1.上訴駁回。
    2.第二審訴訟費用由上訴人負擔。
  (三)附帶上訴聲明：
    1.原判決除確定部分外，不利附帶上訴人之部分廢棄。
    2.上廢棄部分，附帶被上訴人林○○、林立航應再連帶給付
      附帶上訴人Ａ男、Ｂ男、Ｃ女分別為20萬元、9萬元、9萬
      元及均自100年4月21日起至清償日止，按週年利率5%計算
      之利息。
    3.上廢棄部分，附帶被上訴人許○○、許材源、郭玟瑩應再
      連帶給付附帶上訴人Ａ男、Ｂ男、Ｃ女分別為5萬8000元
      、2 萬元、2萬元及均自100年4月21日起至清償日止，按
      週年利率5%計算之利息。
    4.上廢棄部分之第一、二審訴訟費用由附帶被上訴人負擔。
    5.附帶上訴人願供擔保，請准宣告假執行。
二、上訴人即附帶被上訴人林○○、林立航則以：
  (一)上訴人林○○僅係因同學間嬉鬧，才以電線隔著內褲吊住Ａ
    男之生殖器，並無口交之情事，應非侵權行為。刑事裁定援
    引證人林○展證詞，然其證詞反覆不一而無足採，況縱認定
    有「以嘴巴隔著內褲含住性器官約一秒鐘」之情事，既然隔
    著內褲，並未該當「進入」要件，與刑法「性交」定義不符
    ，且民法貞操權之範圍應指性器官之接合行為，應不成立貞
    操權之侵害。縱認屬於侵權行為，因屬同學間之嬉鬧，侵害
    情節輕微，應從輕酌定慰撫金，又本件並非民法第195條第3
    項之重大身分法益受侵害，Ｂ男、Ｃ女雖係Ａ男之父母，其
    請求精神慰撫金之賠償，於法無據。另上訴人許○○、許材
    源、郭玟瑩則稱：證人林○展於刑事調查時，對於案發當時
    有無口交一節，證詞反覆不一，不足採信。而訴外人林○德
    所拍攝者，僅為林○○拿塑膠繩隔著內褲將Ａ男之生殖器吊
    起來之畫面。許○○係於事發當時將手機出借訴外人林○德
    ，嗣將畫面傳給訴外人林○展，目的係要將照片檔案傳給林
    ○德，照片檔案嗣後已刪除，並無散布於眾之不法意圖，應
    不成立侵權行為。對Ａ男為侵權行為者，僅有林○○一人，
    許○○與林○○間並無共同侵權行為之故意行為。縱認許○
    文有侵權行為，亦僅係侵害Ａ男之名譽權，且情節甚為輕微
    ，精神慰撫金應以1萬2000元為適當，又本件並非民法第195
    條第3項之重大身分法益受侵害，Ｂ男、Ｃ女請求精神慰撫
    金之賠償，亦無理由。
  (二)上訴聲明均稱：
    1.原判決不利上訴人部分廢棄。
    2.上廢棄部分，被上訴人在第一審之訴及假執行之聲請均駁
      回。
    3.第一、二審訴訟費用由被上訴人負擔。
  (三)附帶上訴答辯聲明均稱：
    1.附帶上訴駁回。
    2.附帶上訴費用由附帶上訴人負擔。
三、兩造不爭執事項：
  (一)上訴人林○○因上開不法侵害被上訴人Ａ男之行為，經台灣
    嘉義地方法院少年法庭裁定交付保護管束確定。
  (二)上訴人許○○因以手機傳送被上訴人Ａ男遭上訴人林○○口
    交之畫面予訴外人林永展，經台灣嘉義地方法院少年法庭裁
    定應予訓誡，並予假日生活輔導。
  (三)以上事項，有臺灣嘉義地方法院少年法庭100年度少護字第2
    3號、第28號裁定可憑，且為兩造所不爭執，堪信真正。
四、本案兩造爭執重點，厥在「上訴人林○○、許○○對於被上
    訴人Ａ男有無實施不法之侵害行為？」、「被上訴人Ａ男、
    Ｂ男、Ｃ女得否請求上訴人等連帶給付精神慰撫金？」、「
    被上訴人Ａ男、Ｂ男、Ｃ女各得請求之精神慰撫金數額？」
    ，爰分別說明如下：
  (一)上訴人林○○、許○○對於被上訴人Ａ男有無實施不法侵害
    之行為？經查：
  1.上訴人林○○與被上訴人Ａ男係國中同班同學，被上訴人Ａ
    男於99年5月6日上午第一節下課約8、9時許，在教室內因甫
    睡醒出現生殖器勃起之反應遭同學發現，上訴人林○○知悉
    被上訴人Ａ男勃起後，竟基於強制性交之故意，在多名同學
    圍觀並有同學持手機拍攝之情況下，違反被上訴人Ａ男之意
    願，強行將被上訴人Ａ男外褲脫下僅著內褲之際，再以口隔
    著內褲含住被上訴人Ａ男之生殖器，以此方式強制性交被上
    訴人Ａ男一次得逞。訴外人林○德在旁則借取上訴人許○○
    之手機，拍攝上開口交之猥褻畫面，嗣將手機交付上訴人許
    ○○傳送該畫面與訴外人林○展，上訴人林○○、許○○行
    為時均係12歲以上18歲未滿之少年，經臺灣嘉義地方法院少
    年法庭裁定「林○○交付保護管束」、「許○○、林○德應
    予訓誡、並予假日生活輔導」，此有被上訴人提出之原審法
    院少年法庭100年度少護字第23號、第28號裁定各一份在卷
    （原審卷第85至91頁），並經本院調閱上開卷宗核閱無誤，
    上訴人林○○前揭對於Ａ男強制性交行為，堪認已構成對於
    Ａ男性自主決定之貞操權之侵害。
  2.上訴人林○○、林立航雖辯稱「僅係因同學間嬉鬧，才以電
    線隔著內褲吊住被上訴人Ａ男之生殖器，並無含住生殖器之
    口交情事，被上訴人Ａ男當場亦無表示反對，應非侵權行為
    」云云，惟未提出任何憑據以實其說，其空言否認有強制性
    交一事，委無足採。
  3.按「民法上名譽權之侵害非即與刑法之誹謗罪相同，名譽有
    無受損害，應以社會上對個人評價是否貶損作為判斷之依據
    ，苟其行為足以使他人在社會上之評價受到貶損，不論其為
    故意或過失，均可構成侵權行為，其行為不以廣佈於社會為
    必要，僅使第三人知悉其事，亦足當之」（最高法院90年台
    上字第646號判例參照）。本件上訴人許○○明知Ａ男遭強
    制性交之侵害，故意將拍攝被上訴人Ａ男被侵害過程畫面傳
    送與訴外人林○展，客觀上屬於散布之行為，被上訴人Ａ男
    主張「伊名譽權」因此受有侵害，尚無不合。上訴人許○○
    、許材源、郭玟瑩雖辯稱「嗣已將照片檔案刪除，主觀上無
    散布於眾之不法意圖」云云，仍無解於上訴人許○○原將上
    開畫面散布他人之行為，尚非可取。
  (二)被上訴人Ａ男、Ｂ男、Ｃ女得否請求上訴人等連帶給付精神
    慰撫金？經查：
  1.按「因故意或過失，不法侵害他人之權利者，負損害賠償責
    任」、「不法侵害他人之身體、健康、名譽、自由、信用、
    隱私、貞操，或不法侵害其他人格法益而情節重大者，被害
    人雖非財產上之損害，亦得請求賠償相當之金額」、「無行
    為能力人或限制行為能力人，不法侵害他人之權利者，以行
    為時有識別能力為限，與其法定代理人連帶負損害賠償責任
    」，民法第184條第1項前段、第195條第1項、第187條第1項
    分別定有明定。
  2.本件上訴人林○○違反被上訴人Ａ男之意願，對之為口交行
    為，核屬故意不法侵害被上訴人Ａ男之貞操權無疑；另上訴
    人許○○將被上訴人Ａ男遭強制性交之受害畫面予以散布，
    被上訴人Ａ男主張係故意不法侵害伊之名譽權，亦無不合，
    依法均應負損害賠償責任。被上訴人Ａ男主張伊精神受有痛
    苦，請求上訴人林○○、許○○應分別就其個別侵害行為賠
    償精神慰撫金，於法有據。另上訴人林立航為林○○之法定
    代理人，上訴人許材源、郭玟瑩為許○○之法定代理人，均
    負有管教及監督子女之義務，竟疏於管教及監督，致上訴人
    林○○、上訴人許○○分別對被上訴人Ａ男為性侵害或為名
    譽之侵害，上訴人林立航、許材源及郭玟瑩並未舉證證明其
    等監督並未疏懈，或縱加以相當之監督，而仍不免發生損害
    之情事，被上訴人等訴請渠等應與其子林○○或許○○共負
    連帶損害賠償責任，洵屬有據。
  3.次按「不法侵害他人之身體、健康、名譽、自由、信用、隱
    私、貞操，或不法侵害其他人格法益而情節重大者，被害人
    雖非財產上之損害，亦得請求賠償相當之金額」、「前二項
    規定，於不法侵害他人基於父、母、子、女或配偶關係之身
    分法益而情節重大者，準用之」，民法第195條第1項及第3
    項定有明文。其立法理由略以：「身分法益與人格法益同屬
    非財產法益，本條第1項僅規定被害人得請求人格法益被侵
    害時，非財產上之損害賠償，至身分法益被侵害時，可否請
    求非財產上之損害賠償？則付闕如。鑑於父母或配偶與本人
    之關係最為親密，其於此種親密關係所生之身分法益被侵害
    時，其所受精神上痛苦最深。為期周延，爰增訂第3項」，
    故民法第195條第3項之身分法益應採廣義說，亦即基於此身
    分所發生親情、倫理或生活互助所繫一切利益均應包含在內
    （孫森焱先生著，新版民法債編總論，第224至225頁、第35
    1至352頁參照）。亦即，不法侵害他人基於父母子女關係之
    身分法益，且其情節重大時，該父母子女即得依民法第195
    條第3項之規定請求精神慰撫金，該身分法益自應包括父母
    之親權在內。茲查：
  (1)被上訴人Ｂ男、Ｃ女為Ａ男之父母，雖非為本件侵權行為之
    直接被害人，惟父母之親權以保護、教養未成年子女為中心
    職能。所謂「保護」者，謂預防及排除危害，以謀子女身心
    之安全；「教養」者，謂培植子女，以謀子女身心之健全成
    長，保護為消極之作用，教養為積極之作用，兩者互為表裏
    ，相輔相成，構成渾然一體之權利義務。而上訴人林○○、
    許○○分別不法侵害Ａ男之貞操權或名譽權，為人父母之Ｂ
    男及Ｃ女不僅須較平時付出更多之心力，支出較高之保護教
    養費用，方能負擔、照顧被上訴人Ａ男，使其免於性侵害陰
    影之桎梏，並導正被上訴人Ａ男往後正確之性觀念，避免日
    後產生人格偏差，不論從精神或物質而言，均已對保護及教
    養之實施造成額外之負擔或支出，上訴人林○○、許○○對
    於Ａ男所實施之不法行為，實已侵害被上訴人Ｂ男、Ｃ女保
    護及教養之親權，應堪認定。
  (2)參以被上訴人Ａ男於受侵害時為甫滿15歲之未成年人，尚在
    父母雙親保護教養之中，突遭上訴人林○○、許○○以上揭
    手段不法侵害，致其心理及身體之創痛甚鉅，且嚴重妨害被
    上訴人Ａ男之性自主自由意志，而被上訴人Ｂ男、Ｃ女因家
    中成員即被上訴人Ａ男受此身心劇創，非但無法同一般家庭
    過正常生活，且受此打擊，身心俱疲，對其精神打擊非輕，
    其等身分法益受到侵害，情節顯屬重大。是被上訴人Ｂ男、
    Ｃ女以基於身分之法益遭受重大侵害，精神受有痛苦，亦堪
    認定，其等訴請上訴人林○○與法定代理人上訴人林立航、
    許○○與法定代理人上訴人許材源、郭玟瑩連帶負損害賠償
    責任，亦無不合。
  (三)被上訴人Ａ男、Ｂ男、Ｃ女各得請求之精神慰撫金數額若干
    ？經查：
  1.按「不法侵害他人之人格權，被害人受有非財產上損害，請
    求加害人賠償相當金額之慰撫金時，法院對於慰撫金之量定
    ，應斟酌實際加害情形、所造成之影響、被害人痛苦之程度
    、兩造之身分地位經濟情形及其他各種狀況，以核定相當之
    數額」（最高法院47年台上字第1221號、51年台上字第223
    號判例要旨參照）。
  2.經查，被上訴人Ａ男現為高中生，尚無收入；被上訴人Ｂ男
    為高中畢業，98年度總所得7萬861元，名下有汽車一輛、投
    資一筆，財產總價值40萬元；被上訴人Ｃ女為國中畢業，98
    年度總所得1萬7715元，投資1筆，財產總價值10萬元；Ｂ男
    、Ｃ女二人合力經營小吃店，月入約3萬元。上訴人林○○
    目前在學，無固定收入，98年度所得為2萬元；上訴人林立
    航國中畢業，打零工維生，每月約1萬元收入，98年度所得
    為18萬6295元，名下汽車1輛、投資2筆，財產總價值為2萬
    元。上訴人許○○目前在學，無所得及收入；上訴人許材源
    國中畢業，於清潔隊任職司機，月收入約2萬7000元，98年
    度總所得59萬9568元，名下有房屋1棟，財產總價值12萬元
    ；上訴人郭玟瑩國中畢業，現為家管，98年度總所得1萬548
    8元，名下有汽車1輛、投資12筆，財產總價值為15萬3050元
    ，以上各情，業據兩造分別陳明在卷外（原審卷第144頁）
    ，復有兩造稅務電子閘門財產所得調件明細表附卷可憑（原
    審卷第157至161頁、第163至172頁）。
  3.本院斟酌兩造之身分、地位、學歷、經濟能力、加害人林○
    ○、許○○侵害行為之態樣暨被上訴人等所受精神上痛苦程
    度等一切情狀，認被上訴人Ａ男、Ｂ男、Ｃ女請求上訴人林
    ○○、林立航應連帶給付之金額分別為20萬元、3萬元、3萬
    元；被上訴人Ａ男、Ｂ男、Ｃ女請求上訴人許○○、許材源
    、郭玫瑩連帶給付之金額分別為3萬元、1萬元、1萬元為適
    當，此部分應予准許；逾此範圍之請求，尚無理由。
五、綜上所述，被上訴人Ａ男、Ｂ男、Ｃ女本於侵權行為及法定
    代理人連帶賠償責任之法律關係，訴請上訴人林○○、林立
    航應連帶給付被上訴人Ａ男、Ｂ男、Ｃ女分別為20萬元、3
    萬元、3萬元；上訴人許○○、許材源、郭玟瑩應連帶給付
    被上訴人Ａ男、Ｂ男、Ｃ女分別為3萬元、1萬元、1萬元，
    及均自100年4月21日起至清償日止，按週年利率百分之5計
    算之利息，洵有理由，原審在此範圍內予以准許，並依職權
    宣告假執行或准供擔保免為假執行之宣告，經核尚無違誤，
    此部分上訴人林○○、林立航、許○○、許材源、郭玟瑩之
    上訴，均無理由。另被上訴人Ａ男、Ｂ男、Ｃ女於本院所提
    起之附帶上訴（含假執行之聲請），亦無理由，併予駁回。
六、本件事證已臻明確，兩造其餘攻擊防禦方法及證據資料，核
    與本件判決結果不生影響，不予一一論述，併予敘明。
據上論結，本件上訴人之上訴均無理由，被上訴人之附帶上訴亦
無理由，依民事訴訟法第449條第1項、第78條、第85條第2項，
判決如主文。
中    華    民    國   100    年    10    月    18    日
                  民事第一庭    審判長法  官  丁振昌

                                      法  官  林永茂

                                      法  官  曾平杉
上為正本係照原本作成。
不得上訴。                        
中    華    民    國   100    年    10    月    20    日

                                      書記官  葉秀珍